最高法院刑事判決　　　　　　九十四年度台上字第一四００號
　　上　訴　人　甲○○
　　選任辯護人　張瑞釗律師
　　　　　　　　邱曉欣律師
上列上訴人因殺人案件，不服台灣高等法院中華民國九十一年五
月二十二日第二審判決（九十一年度上訴字第一０三三號，起訴
案號：台灣新竹地方法院檢察署九十年度偵字第六六０三號），
提起上訴，本院判決如下：
    主  文
上訴駁回。
    理  由
按刑事訴訟法第三百七十七條規定，上訴於第三審法院，非以判
決違背法令為理由，不得為之。是提起第三審上訴，應以原判決
違背法令為理由，係屬法定要件。如果上訴理由狀並未依據卷內
訴訟資料，具體指摘原判決不適用何種法則或如何適用不當，或
所指摘原判決違法情事，顯與法律規定得為第三審上訴理由之違
法情形，不相適合時，均應認其上訴為違背法律上之程式，予以
駁回。本件上訴人甲○○上訴意旨略稱：(一)、上訴人之第一審辯
護人具狀請求鑑定人再測量刀刃進入被害人郁月蕙身體之左右角
度，以查明被害人是否係因重心不穩往後傾倒之情況下被上訴人
所持水果刀誤刺，此攸關上訴人所為是否僅成立因過失致人於死
之重要待證事項，原審未予調查，有應於審判期日調查之證據未
予調查之違法。(二)、上訴人於原審審理時已提出上訴人與被害人
之母謝阿惠和解，謝阿惠請求從輕量刑之和解書，原審對此未加
審究，亦未列入量刑參考，自屬違法。(三)、上訴人於警訊及偵查
中均稱：被害人幾乎每天都吸食強力膠，精神平時恍惚等語，上
訴人此項所辯如果屬實，被害人即可能因上訴人輕輕扳動其肩膀
而導致其重心不穩而後倒，原審未傳喚上訴人之三個小孩到庭查
證，又未函詢竹東榮民醫院被害人是否因吸食強力膠致被開除，
即認被害人當時之精神狀況應屬正常，難謂無調查未盡及判決不
備理由之違法。(四)、上訴人是否因受被害人激怒，已達於無法控
制自己之情緒，而可認已達於精神耗弱程度之情事，實有調查究
明之必要，原審未予調查，亦屬違法。(五)、上訴人所辯無殺人犯
意之情節，前後所供均相符合，上訴人如有殺人犯意，前後供述
不可能如此吻合，且上訴人於被害人受傷後，即送被害人至醫院
急救，亦可證明上訴人無殺人犯意。上訴人如存心殺死被害人，
刀勢不可能是平的，亦不可能僅刺一刀。上訴人所辯如果屬實，
所犯應係過失致人於死罪。上訴人之岳母謝阿惠於警詢時稱：上
訴人為其女婿，平日夫妻感情還不錯，故情理上，上訴人應不致
殺害被害人。證人張瑞仁、黃秀玉均證稱：上訴人於醫院並無逃
走之意圖等語，上訴人如有殺人犯意，不可能如此。上開有利之
辯解事項是否屬實，原審未予查明，自有調查未盡之違法。(六)、
上訴人拿刀嚇被害人，期其改正，故用手扳動其肩膀，不料被害
人因吸食強力膠，精神萎靡恍惚，重心不穩而倒下，致上訴人不
慎刺到死者之背部，上訴人之情狀顯堪憫恕；又被害人死後，遺
有幼子三人須由上訴人照顧，上訴人顯以暫不執行為適當，故請
將原判決撤銷，另依刑法第二百七十六條第一項過失致人於死罪
論科，並依刑法第五十九條減輕其刑，及依刑法第七十四條為緩
刑之宣告等語。
惟查證據之取捨、證據證明力之判斷，以及事實有無之認定，屬
事實審法院之職權，苟其所為之判斷，並不違背經驗法則及論理
法則，即不能任意指為違法，而執為第三審適法之上訴理由。本
件原審認定上訴人甲○○有原判決所載之殺人犯行，係以上訴人
供承持扣案之水果刀時，其妻即被害人遭該刀刺死之事實，而被
害人因遭上訴人以水果刀由後背刺入胸腔，致失血過多而送醫不
治死亡等情，業據檢察官督同法醫相驗屬實，有勘驗筆錄、相驗
屍體證明書、驗斷書、新竹醫院急診病歷、照片等在卷可稽。法
務部法醫研究所勘驗死者屍體，結果為：「死者外觀背部右側有
一單刃穿刺傷。此傷距肩膀頂端二十一公分，離身體中線右邊四
公分，鈍邊寬０．二公分，銳端指向四點鐘方向，與水平線呈三
０度角，內部檢查，刺傷路徑從右側第九肋間後弓進入，經右肺
下葉，併胸腔有大量出血。刺傷深度為七公分，與身體表面呈六
０度角。刺傷的路徑由後向前，左向右，上向下。右及左上手臂
各有一個非常表淺切割傷口，約為三．０公分及四．二公分長。
此兩傷口可能是生前擦撞或是防禦性傷口。前額處有一個一．八
乘一．０公分寬的擦傷。此擦傷乃是死者死前倒向前方跌撞所致
。死亡方式為他殺」，有法務部法醫研究所（相）法醫所醫鑑字
第九０一四五二號鑑定書、（九０）法醫所醫鑑字第一四五二號
鑑定書及兇刀刺入口位置照片二幀在卷可查，並據鑑定人潘至信
醫師證述綦詳在卷。原審及第一審調查時，勘驗扣案之水果刀結
果，其刀身約十九．五公分，刀柄約十一公分，寬度三．五公分
，前端尖銳，附紅色塑膠刀套，核與死者背部刺傷之傷口大小相
符。又扣案水果刀刀刃血跡、上訴人上衣及褲子上血跡經鑑驗結
果與採自死者上衣、褲子、死者臥房內血跡之ＤＮＡ─ＳＴＲ型
別相同，為女性，亦有內政部警政署刑事警察局鑑驗書可稽。此
外，並有勘驗現場筆錄、案發現場圖、現場照片等在卷可憑。足
見死者之死亡與上訴人之持刀刺入死者背部行為間有相當因果關
係。上訴人雖否認故意刺殺被害人，辯稱：伊只是拿水果刀嚇她
，於以左手扳動她肩膀，但她突然間重心不穩向後倒下，伊右手
所持之水果刀來不及閃避才不慎刺中其肩部，當時手勢是平的云
云。然查經法務部法醫研究所鑑定死者屍體作內部檢查結果為：
「刺傷路徑從右側第九肋間後弓進入，經右肺下葉，併胸腔有大
量出血。刺傷深度為七公分，與身體表面呈六０度角。刺傷的路
徑由後向前，左向右，上向下」，有前開鑑定書在卷可按。其刺
傷深度既達七公分之深，且刺傷路徑又係穿過肋骨間細縫直達右
肺下葉，顯見上訴人用力之猛，殺意之堅。又上訴人於警詢已自
承：「我跟她說：『我賺錢那麼辛苦，妳這樣我要殺妳』，邊說
我就邊拿刀子」等語，於第一審更稱：「刀子本來就放在房間裡
面，後來我拿起刀子，她說『你殺呀』，就轉身過去，我才忍不
住刺下去」等語，顯見上訴人當時確實在被激怒的情形下憤而持
刀行兇，且有殺人犯意。又上訴人與被害人在案發前因金錢觀念
不同及被害人有吸食強力膠之習慣，已爭吵達數個月之久；案發
日上訴人見被害人向上門推銷之售貨員購物，乃當場怒斥被害人
，被害人非但置之不理，反而以「沒你的事，錢是我賺的，你給
我滾下去」、「要殺你就殺」等語刺激上訴人等情，已據上訴人
供明在卷，益徵上訴人是在積怨已深又遭被害人冷言相向、出言
譏諷下，而萌生殺意，上訴人所辯無殺人犯意云云，為不可採信
。被害人於案發前係與上門推銷之售貨員購物，於結束購物對話
回到二樓臥室後不久，即遭上訴人刺殺，為上訴人所自承之事實
，可證被害人當時之精神狀態應屬正常，尚無因吸食強力膠或其
他毒品致精神萎靡情形，衡情應不致於如上訴人所言因上訴人輕
輕扳動其肩膀即導致重心不穩而後倒。且上訴人於警詢時稱其係
抓住被害人之脖子云云，與其後所辯扳動被害人肩膀云云，前後
所辯情節不一，參以上訴人案發當時憤怒而將房門踢壞，有照片
在卷可查，足見當時其情緒激動，故其所辯僅以左手扳動被害人
肩膀云云，與常情不符。又鑑定人潘至信醫師於第一審到庭結證
：「本件看不出來有轉彎的情形，整個傷口是直的進入。刀子的
角度更精確的講，身體跟刀子的角度呈六十度左右，不是水平」
、「（刀子要有多大的力度可能進入？）我認為要從他的角度看
，刀口是上往下，如果說是往後仰擋，應該是下往上」、「死者
主要傷口為背後右側，距肩下二十一公分，距身體中線四公分，
傷口深度七公分，長度四公分，傷口表面往下應該是水平下三十
度的角度，銳端指向四點鐘方向，傷口路徑是左往右、上往下、
後往前，刀子進入身體的角度應係呈六十度角，傷口是第九肋間
進入後穿過右下肺葉，引發大量胸腔出血」、「（本件有無可能
在傾倒或俯臥情形下刺傷？）應係由下往上的情況下較可能」等
語，顯然死者被刺時並非係處於俯臥，而係站立狀態之情形甚明
，足證上訴人供稱係死者往後倒方刺到等語係不實，應係死者轉
身之際，上訴人持刀刺向其背後甚明，此並有鑑定人所提照片附
卷可證，則應已排除上訴人當時持刀手勢呈水平狀態，及水果刀
因死者往後倒而由下往上刺入死者背部之可能。此外，扣案兇刀
平時均以紅色塑膠刀鞘套住，而上訴人當日係主動將刀鞘拔出，
亦為上訴人所自承，其既主動將刀鞘拔出，已難謂其在主觀上從
無以刀殺傷他人之意思。至於上訴人在原審之辯護人雖指摘鑑定
人未測量刀刃左右進入之角度，然上訴人刺向死者時並無左右晃
動之情形，業據潘至信醫師到庭陳述明確，且依據前開鑑定書之
內容，可知銳端指向四點鐘方向，與水平線呈三０度角，內部檢
查，刺傷路徑從右側第九肋間後弓進入，經右肺下葉，併胸腔有
大量出血。刺傷深度為七公分，與身體表面呈六０度角。刺傷的
路徑由後向前，左向右，上向下，其刺殺路徑已十分清楚，當無
再測量刀刃左右進入角度之必要。是上訴人前開所辯核與客觀事
證不符，顯係事後卸責之詞而不足採。又被害人被刺之背部為人
體之重要部位，扣案之水果刀前端尖銳，縱持該刀僅刺被害人背
部一刀，亦足以致命，此為上訴人所預見，自不能因僅刺一刀即
謂上訴人不具殺人犯意。至於上訴人犯後是否立即將被害人送醫
急救、兇刀是否為上訴人預先準備、兇案臥室之音響於案發後警
員前往搜證時是否仍開著等情，均與上訴人是否有殺被害人之主
觀犯意無必然關係，尚難執此為有利上訴人之認定等證據，予以
綜合判斷，認上訴人犯行，事證明確，核其所為成立刑法第二百
七十一條第一項之殺人罪，依自首規定減輕其刑，並於法定刑內
量處其刑，已詳其所憑證據及認定理由，所為論斷，均有卷存
證據資料可資覆按。從形式上觀察，並無違背法令之情形存在。
查上訴人於原審雖提出其與被害人之母謝阿惠和解之和解書，請
求從輕量刑，然原判決已說明上訴人雖提出和解書，但第一審既
已將死者家屬對於上訴人之宥恕及其子女狀況等情狀列入量刑參
考，而從輕量處最輕之有期徒刑五年，量刑並無不當，而駁回上
訴人在第二審之上訴之理由，足證原審已審酌該和解書，上訴意
旨謂原審未審究該和解書，尚有誤會，自非合法之上訴理由。原
判決已說明被害人於案發時並無因吸食強力膠或其他毒品致精神
萎靡，不可能因上訴人之扳動肩膀而後倒之理由，上訴人於原審
亦未曾請求傳訊其子女或函詢竹東榮民醫院調查被害人有無吸食
強力膠之事，原審認無調查被害人是否有吸食強力膠習慣之必要
而未予調查，乃原審調查職權之合法行使，上訴意旨以原審未傳
喚其子女及函詢竹東榮民醫院調查上開事項為違法，亦非適法之
第三審上訴理由。上訴人為正常人，原判決係認定其因憤怒而殺
人，而憤怒與精神耗弱之情狀並不相同，原審自無調查其是否因
情緒憤怒而為精神耗弱之人之必要。原判決已量處最低刑度，而
上訴人之殺人行為，其犯罪情狀並無可憫恕情形，原審未依刑法
第五十九條酌量減輕其刑，尚難指為違法，上訴意旨以其所為應
係犯過失致人於死罪，請求依刑法第五十九條減輕其刑，及應依
刑法第七十四條為緩刑之宣告云云，顯非合法之上訴理由。至於
其他上訴理由，均係就原審已調查、說明之事項，依憑己見所為
之任意指摘，並重為事實之爭執，否認殺人罪，顯與得為第三審
上訴理由之違法情形不相適合，衡以前開說明，其上訴為違背法
律上之程式，應予駁回。
據上論結，應依刑事訴訟法第三百九十五條前段，判決如主文。
中　　華　　民　　國　九十四　年　　三　　月　二十四　日
                      最高法院刑事第十庭
                          審判長法官  陳　正　庸
                                法官  賴　忠　星
                                法官  王　居　財
                                法官  林　開　任
                                法官  林　立　華
      本件正本證明與原本無異
                                      書  記  官
中　　華　　民　　國　九十四　年　　三　　月　三十　　日
                                                  Ｒ
